【裁判字號】    95,訴,1525
【裁判日期】    951017
【裁判案由】    清償債務
【裁判全文】
臺灣臺中地方法院民事判決  95年度訴字第1525號
原      告  甲○○
被      告  丁○○
            丙○○
            乙○○
上二人共同
訴訟代理人  戊○○
上列當事人間清償債務事件，本院於民國95年10月3日言詞辯論
終結，判決如下：
    主      文
被告丁○○應給付原告新台幣貳佰肆拾捌萬元，及其中新台幣伍
拾萬元自民國94年12月31日起，新台幣壹佰玖拾捌萬元自95年1
月1日起，均至清償日止，按年息百分之五計算之利息。
原告其餘之訴駁回。
訴訟費用由被告丁○○負擔拾分之玖，餘由原告負擔。
    事實及理由
一、按訴狀送達後，原告不得將原訴變更或追加他訴。但有下列
    各款情形之一者，不在此限：一、被告同意者。二、請求之
    基礎事實同一者。三、擴張或減縮應受判決事項之聲明者。
    七、不甚礙被告之防禦及訴訟之終結者。被告於訴之變更或
    追加無異議，而為本案之言詞辯論者，視為同意變更或追加
    ，民事訴訟法第255條第1項第1、2、3、7款及第2項分別定
    有明文。本件原告原聲請對被告丁○○發支付命令，本於和
    解及票據之法律關係，請求被告丁○○給付，就利息部分原
    聲明求為「自民國95年1月1日起至清償日止，按年息5%計算
    之利息」之判決，嗣於被告丁○○聲明異議後，於95年5月
    29日具狀，仍本於和解及票據之法律關係，請求被告丁○○
    給付，就利息部分聲明求為「自發票日翌日起至清償日止，
    按年息5%計算之利息」之判決，就利息部分之請求，核為擴
    張應受判決事項之聲明。原告嗣又於95年8月31日言詞辯論
    期日追加被告丙○○、乙○○，仍本於上開票據之法律關係
    ，訴請被告丁○○、丙○○、乙○○連帶給付票款，聲明求
    為「被告應連帶給付原告新台幣（下同）2,480,000元及自
    發票日翌日起至清償日止，按年息5%計算之利息」之判決。
    因所謂請求之基礎事實同一，係指變更或追加之訴與原訴之
    原因事實，有其社會事實上之共通性及關聯性，而就原請求
    所主張之事實及證據資料，於變更或追加之訴得加以利用，
    且無害於他造當事人程序權之保障，俾符訴訟經濟者稱之。
    原告追加丙○○及乙○○為被告，其訴訟標的及聲明均同，
    核其追加之訴與原訴之原因事實，有其社會事實上之共通性
    及關聯性，而就原請求所主張之事實及證據資料，於變更之
    訴並得加以利用，且無害於被告程序權之保障，並符訴訟經
    濟，亦不甚礙被告之防禦及訴訟之終結，被告丙○○及乙○○並無異議而為本案之言詞辯論，亦視為同意追加，與民事
    訴訟法第255 條第1項第1、2、3、7款及第2項之規定相符，
    均應准許，合先敘明。
二、原告主張：兩造合夥解散經清算，被告積欠原告3,828,000
    元，兩造和解為248萬元，被告並於94年12月4日出具償還債
    務同意書及簽發如附表所示之本票3紙交予原告。原告並未
    脅迫被告丁○○簽同意書及本票，而且訴外人許世權是被告
    丁○○的朋友。爰本於和解及票據之法律關係，請求被告丁○○給付，本於票據之法律關係，訴請被告丙○○、乙○○
    連帶給付，並聲明：被告應連帶給付原告2,480,000元及自
    發票日翌日起至清償日止，按年息5%計算之利息。
三、被告部分：
(一)被告丁○○抗辯：兩造自93年起合夥不動產買賣，買賣之頭
    期款由原告出資，被告則負責尋找合適之不動產及出售事宜
    ，再依個案分配買進賣出之價差利潤，惟不動產買賣能否適
    時順利進行，非被告所能掌控，原告無法諒解，竟於94年12
    月4日與訴外人許世權、廖木榕強行進入被告住處，強迫被
    告於其事先擬好之償還債務同意書簽名並簽發系爭本票3紙
    。被告因原告脅迫而簽發系爭同意書及本票，爰以答辯狀繕
    本之送達為撤銷簽立同意書及本票之意思表示。兩造間並無
    任何借貸關係，被告亦從未向原告借票，被告亦未積欠原告
    款項。並聲明：原告之訴駁回。
(二)被告丙○○、乙○○抗辯：
    被告丙○○、乙○○兩人未在本票上簽名，亦未同意，未授
    權被告丁○○在本票上簽名。並聲明：原告之訴駁回。
四、兩造不爭執之事實：
(一)系爭同意書為被告丁○○所簽立。
(二)系爭3張本票為被告丁○○簽發。
五、得心證之理由：
    兩造厥有爭執者，為被告丙○○、乙○○應否負系爭本票之
    票據責任？被告丁○○是否因原告脅迫而簽發系爭同意書及
    本票？及被告是否應負系爭248萬元債務？查：
(一)被告丙○○、乙○○部分：
    按當事人主張有利於己之事實者，就其事實有舉證之責任，
    民事訴訟法第277條前段定有明文。又支票本身是否真實，
    即是否為發票人所作成，應由支票債權人負證明之責，最高
    法院著有50年度台上字第1659號判例意旨足資參照。被告丙○○、乙○○業抗辯：其二人未在本票上簽名，亦未同意，
    未授權被告丁○○在本票上簽名等語。而雖原告提出本票及
    同意書為證，同意書上載有：「並由父親丙○○及母親乙○○二老同意授權由丁○○代簽名背書負連帶責任」等語，惟
    依上開本票及同意書所載，均僅有被告丁○○之簽名，並無
    被告丙○○及乙○○之簽名，自不足憑認被告丙○○、乙○○二人業授權被告丁○○於本票上背書。原告就其主張系爭
    本票乃由被告丙○○及乙○○授權丁○○背書云云，既未另
    舉證以實其說，依上說明，已應認被告丙○○及乙○○之抗
    辯為真實。再依被告丙○○、乙○○所提出之印鑑卡、會議
    紀錄及書寫資料上被告丙○○、乙○○二人筆跡所示，與系
    爭本票上被告丙○○、乙○○二人之筆跡顯有不同，再被告
    丁○○亦就其偽造被告丙○○、乙○○二人之背書向臺灣臺
    中地方法院檢察署自首，亦有該署95年度他字第4639號卷證
    資料可憑，更難認被告丙○○、乙○○二人有授權被告丁○○於系爭本票上背書。被告丙○○及乙○○二人既未授權丁○○背書，即毋庸負系爭本票之票據上責任。原告仍依票據
    之法律關係，對被告丙○○及乙○○二人請求，即無理由。
(二)被告丁○○部分：
１、被告丁○○雖抗辯：其乃受脅迫於事先擬好之償還債務同意
    書簽名並簽發系爭本票3紙云云。惟被告丁○○此部分之抗
    辯，業據原告否認，依上開民事訴訟法第277條前段之規定
    ，被告丁○○即應就其此部分之抗辯，舉證以實其說。被告
    丁○○雖提出同意書、系爭本票影本及刑事告訴狀為證，並
    聲請訊問證人許世權及廖木榕。惟依被告丁○○所提出之上
    開同意書及系爭本票影本，僅能認被告丁○○有簽立該同意
    書及本票，該事實亦為兩造所不爭執，並不足認被告丁○○
    簽立該同意書及本票係受脅迫。而被告丁○○所提出之上開
    刑事告訴狀，亦僅為被告丁○○對原告提出之刑事告訴，亦
    不足憑認其簽立系爭同意書及本票係受脅迫。再被告丁○○
    並未提供廖木榕之住址，已無從傳訊。而證人許世權乃於本
    院結證：「當時我在九樓，被告丁○○打電話給我問我人在
    哪裡，我說我人在九樓，兩造就一起到九樓找我，他們說有
    合夥買土地，被告丁○○有跟原告甲○○借錢，但是找很久
    都找不到被告丁○○，後來我聽被告丁○○轉述，是原告甲○○到被告丁○○戶籍地找她，被告丁○○說戶籍地有兄弟
    在不好，所以就約到十樓被告丁○○住的地方，但十樓被告
    丁○○沒有常常住，所以就打電話給我，到九樓來，被告丁○○打電話給我的時候說原告甲○○有多算，要會帳，我就
    叫他們到九樓來，原告甲○○把被告丁○○向他借的支票、
    開的本票及合夥的帳目在那裡對，對的結果是三百八十幾萬
    元，被告丁○○就拜託我跟原告甲○○講說是否可以算少一
    點，我就跟原告甲○○說已經欠那麼久了，是否可以少算一
    點，原告甲○○最後算兩百四十八萬元，沒有脅迫，是被告
    丁○○一直拜託我跟原告甲○○講少算一點。」等語，除未
    能認被告丁○○有受脅迫簽立系爭同意書及本票外，更足認
    被告丁○○此部分之抗辯顯不實在。既未能認被告丁○○乃
    受脅迫於事先擬好之償還債務同意書簽名並簽發系爭本票3
    紙，則其抗辯：以答辯狀繕本之送達為撤銷簽立同意書及本
    票之意思表示云云，自無理由。
２、按稱和解者，謂當事人約定，互相讓步，以終止爭執或防止
    爭執發生之契約；和解有使當事人所拋棄之權利消滅及使
    當事人取得和解契約所訂明權利之效力，民法第736條及第
    737條分別定有明文。原告主張原告與被告丁○○合夥解散
    經清算，被告丁○○積欠原告3,828,000元，兩造和解為248
    萬元，被告丁○○並於94年12月4日出具償還債務同意書及
    簽發如附表所示之本票3紙交予原告之事實，業據原告與被
    告丁○○均提出上開同意書及本票為證，並為原告與被告丁○○對系爭同意書為被告丁○○所簽立；系爭3張本票為被
    告丁○○簽發等情所不爭執。再如前述，被告丁○○簽立上
    開同意書及本票亦無受脅迫情事。自堪認原告此部分之主張
    為真實。依被告丁○○於94年12月4日所簽立之上開同意書
    所示，約定「本人丁○○於94.12.4日於台中市○○路456號
    9Ｆ，我甲○○二人對帳結果，本人事實欠甲○○新台幣參
    佰捌拾貳萬捌仟元整。今94.12.4日經甲○○同意折帳為新
    台幣貳佰肆拾捌萬元正。經丁○○本人同意開立參張本票：
    ：。如參張本票有任何壹張不兌現，則視全部到期。本人
    94.12.4日所開立之本票是本人在有誠意及由甲○○本人善
    意同意，本人丁○○將在本票到期日確實清償。」有上開同
    意書在卷可稽。即知依上開同意書所示，乃為原告與被告丁○○就系爭其合夥糾紛之爭執，為終止爭執及防止爭執之發
    生，互相讓步，所為該糾紛由被告丁○○給付248萬元予原
    告，並同時簽發3紙本票之和解契約。該和解契約即有使原
    告及被告丁○○所拋棄之權利消滅及使原告及被告丁○○取
    得該和解契約所訂明權利之效力。被告丁○○雖又提出支票
    遺失報案證明、公示催告聲請狀、協議書、借據（實亦原告
    與被告丁○○於本件和解前合夥對帳協議）、同意書、協議
    書、不動產買賣契約書、支票、協議書及土地登記謄本為證
    ，用以證明原告與被告丁○○間並無借貸關係，被告丁○○
    亦從未向原告借票，被告丁○○亦未積欠原告款項，原告與
    被告丁○○間僅有合夥關係之糾葛云云。惟依被告丁○○所
    提出之上開支票遺失報案證明、公示催告聲請狀、借據（實
    亦原告與被告丁○○於本件和解前合夥對帳協議）、不動產
    買賣契約書、支票、協議書及土地登記謄本所示，均為被告
    丁○○於簽立系爭同意書前之事，而如前述，被告廖玉既已
    簽立系爭同意書之和解契約，該和解契約即有使原告及被告
    丁○○所拋棄之權利消滅及使原告及被告丁○○取得該和解
    契約所訂明權利之效力。被告丁○○猶以其簽立系爭同意書
    之和解契約前原告與被告丁○○間合夥之情況若何置辯，即
    無理由。再雖原告於被告丁○○簽立系爭同意書之和解契約
    後，仍有簽立同意書及協議書，惟觀之原告嗣後簽立之同意
    書及協議書所示，僅就原告與被告丁○○合夥中之台中市○○路456號9Ｆ與進化路372─2號房屋之銷售為約定，尚難即
    認與系爭同意書之和解契約有關。再該同意書及協議書，亦
    僅約定原告與被告丁○○合夥中之台中市○○路456號9Ｆ與
    進化路372─2號房屋「必須以雙方協議合理之價格，始得進
    行銷售程序，並充分授權丁○○進行銷售事宜」；「本人（
    即原告）同意丁○○負責處理敦化路456號9Ｆ土地、建物及
    地下二樓平面車位買賣事宜，委託出責價金新台幣伍佰萬元
    整：：。本人同意買賣成交後會帳時退回有關敦化路屋款本
    票伍拾萬及貳拾萬元正，並同意進化路賣出，亦可退回有關
    簽立之本票」；「本人甲○○同意進化路372─2號店面以伍
    佰陸拾萬元成交：：若成交順利丁○○願湊錢解決甲○○名
    下房貸負債，願以公平公正之基礎，並以誠信原則終止雙方
    合夥合作關係，並退回以前所簽具之合夥擔保本票」；「本
    人甲○○同意雖合夥標的登記本人名下，但只要合夥標的完
    全出售完畢，前帳目能夠討論，只要帳目細目清楚，願意退
    回之前所簽具于本人及李雅惠之擔保本票（只要進化路372
    ─2順利成交，債務平轉成功，則在結帳中扣除壹佰陸拾捌
    萬）」等內容。即知上開原告簽立之同意書及協議書，僅為
    如何履行原告與被告合夥中之台中市○○路456號9Ｆ與進化
    路372─2號房屋之銷售事宜之履行方法之約定，且該同意書
    及協議書均附有條件，就臺中市○○路456號9Ｆ土地、建物
    及地下二樓平面車位買賣事宜之處理，以由被告丁○○為處
    理，並以500萬元成交為其停止條件，並於買賣成交後始會
    帳，就臺中市○○路372─2號店面之買賣事宜，亦以由被告
    丁○○以560萬元成交，並成交順利為停止條件。除其僅為
    嗣後債務履行方法之協議，已難憑認有妨礙系爭同意書之和
    解契約之相關約定外，其嗣後由原告所立之上開同意書及協
    議書，其停止條件既無一成就，更難認對系爭同意書之和解
    契約之相關約定有任何妨礙。被告丁○○於簽立系爭同意書
    之和解契約後，本即應依該和解契約誠心履行，卻未思此道
    ，卻另使原告簽立債務履行方法之同意書及協議書，而就其
    應允之和解約定無一履行，誠只拖延，無意解決債務而已，
    無視於上開同意書和解契約之法律上效力，殊非履行債務之
    道。更徵被告丁○○抗辯：兩造間並無任何借貸關係，被告
    亦從未向原告借票，被告亦未積欠原告款項云云，顯無理由
    。被告丁○○之抗辯，即均無可採。
３、末按執票人向匯票債務人行使追索權時，得要求自到期日起
    之利息，票據法第97條第1項第2款定有明文。此依票據法第
    124條之規定，於本票亦準用之。如原告依票據之法律關係
    ，向被告丁○○請求，僅能請求其中50萬元自94年12月31日
    起，50萬元自95年1月31日起，148萬元自95年5月31日起之
    利息。又雖民法第233條第1項前段規定：遲延之債務，以支
    付金錢為標的者，債權人得請求依法定利率計算之遲延利息
    。然民法第229條乃規定：給付有確定期限者，債務人自期
    限屆滿時起，負遲延責任。給付無確定期限者，債務人於債
    權人得請求給付時，經其催告而未為給付，自受催告時起，
    負遲延責任。其經債權人起訴而送達訴狀，或依督促程序送
    達支付命令，或為其他相類之行為者，與催告有同一之效力
    。觀之兩造於上開同意書之和解契約就本件和解債務履行期
    限乃約定：「如參張本票有任何壹張不兌現，則視全部到期
    。」即知系爭同意書之和解契約履行期限為本票之到期日，
    如有一張未履行，被告丁○○並喪失期限利益，視為全部到
    期，即應以第1張本票到期日屆滿時起，即自95年1月1日起
    ，始負遲延責任。原告如依同意書和解契約之法律關係對被
    告丁○○請求，依上說明，原告僅得請求自95年1月1日起算
    之利息。本件原告乃併本於票據及和解契約之法律關係，對
    被告丁○○請求。故就利息乃得請求其中50萬元自94年12月
    31日起，餘198萬元自95年1 月1日起算，按法定利率年息5%
    計算之利息，原告利息逾此部分之請求，亦無理由。
(三)綜上所述，原告依和解及票據之法律關係，請求被告丁○○
    給付，本於票據之法律關係，訴請被告丙○○、乙○○連帶
    給付，求為被告應連帶給付原告2,480,000元及自發票日翌
    日即94年12月5日起至清償日止，按年息5%計算之利息，即
    於請求被告丁○○給付248萬元，及其中50萬元自94年12月
    31 日起，198萬元自95年1月1日起，均至清償日止，按年息
    5% 計算之利息之範圍內為有理由，應予准許，逾此請求之
    範圍，即屬無據，應予駁回。
六、本件事證已臻明確，兩造其餘之陳述、攻擊防禦方法及舉證
    ，均對本判決之結果，不生影響，爰不一一論述，附予敘明
    。
七、訴訟費用負擔之依據：民事訴訟法第79條。
中    華    民    國    95    年    10    月    17    日
                  民事第二庭    法  官  陳秋月
正本係照原本作成。
如對本判決上訴，須於判決送達後20日內向本院提出上訴狀。
中    華    民    國    95    年    10    月    17    日
                                書記官


司法院資訊處製作；財團法人民間司法改革基金會備份。
